【裁判字號】    92,上訴,1408
【裁判日期】    920828
【裁判案由】    殺人
【裁判全文】
臺灣高等法院高雄分院刑事判決                  九十二年度上訴字第一四八號
    上  訴  人  臺灣屏東地方法院檢察署檢察官
    被      告  甲○○
    指定辯護人  本院公設辯護人  李佩娟
右上訴人因被告殺人案件，不服臺灣屏東地方法院九十二年度重訴字第七號中華民國
九十二年六月十九日第一審判決（起訴案號：臺灣屏東地方法院檢察署九十二年度偵
字第八九五號），提起上訴，本院判決如左：
      主  文
原判決撤銷。
甲○○共同殺人，處有期徒刑拾伍年，褫奪公權捌年。扣案之領帶壹條沒收。
      事  實
一、甲○○與林盛中（另案審理）係朋友關係。民國八十九年二月二十三日十九時許
    ，甲○○騎乘其向高雄縣鳳山市○○○路八號「泰豪機車行」人員洪碧華租借之
    車牌號碼ＴＷＰ－七六七號機車，附載林盛中在屏東市區閒逛，行經屏東市○○
    街東山寺時，適鍾秀貞、吳振吉二人正在東山寺前之涼亭上飲用米酒聊天，甲○
    ○因為曾經見過鍾秀貞，遂帶同林盛中至涼亭與鍾秀貞、吳振吉共同飲酒，不久
    許慶龍亦騎乘車牌號碼ＱＭＢ－五九一號機車到場，甲○○見許慶龍前來，涼亭
    上之米酒又幾近飲用完畢，乃獨自騎乘租來之機車至附近商店購買米酒二瓶支應
    。甲○○騎車離開涼亭期間，林盛中認為受到許慶龍無故擾亂，已對許慶龍心懷
    不滿，同日二十時許甲○○買酒返回涼亭時，林盛中隨即向甲○○陳稱許慶龍對
    其搗亂，甲○○聞之亦感不快，經出言制止許慶龍未果，許慶龍復當場向甲○○
    與林盛中二人言語挑釁，甲○○及林盛中聞言更形生氣，竟共同基於殺人之犯意
    聯絡，先由甲○○持原放置在涼亭上之酒瓶，用力敲擊許慶龍右額部一下，酒瓶
    因此破碎玻璃四散，甲○○丟棄手持之破碎殘瓶，續與林盛中在涼亭上共同以拳
    打腳踢之方式毆打許慶龍，並動手將許慶龍上身所著之衣服全部剝光，吳振吉見
    情況不對，先叫鍾秀貞離開，再上前勸阻甲○○、林盛中停止毆打許慶龍無效，
    甲○○竟斥令吳振吉離開現場，吳振吉為免惹事，迅即步行離去。而許慶龍遭敲
    擊、毆打後體力不支，伏倒在涼亭上，甲○○旋下至涼亭，並囑咐林盛中將許慶
    龍拖至涼亭外空地上，林盛中依甲○○指示，以雙手捉住伏倒之許慶龍雙手之方
    式，沿著涼亭階梯，將許慶龍拖至涼亭外空地上，是時甲○○再令林盛中抓住伏
    倒在地之許慶龍雙手，用以防止許慶龍抗拒掙扎，待林盛中抓妥許慶龍雙手後，
    由甲○○以雙手環抱涼亭外空地上之大石頭一塊，由上而下，朝許慶龍後腦、背
    部及腳部等處用力摔砸多下，許慶龍迭遭多次重擊，已無反抗能力，甲○○仍不
    放過，復持其所有之領帶一條，繞過許慶龍頸部，自後強勒許慶龍脖子，許慶龍
    經甲○○、林盛中先後以酒瓶敲擊、徒手毆打、拖行、持石塊摔砸及以領帶強勒
    後，造成許慶龍頭部：右額內側部三Ｘ○點九公分、右頰部一點五Ｘ○點三公分
    、右後顳枕部四Ｘ○點五公分、右後枕部一點八Ｘ○點四公分、左後枕二點五Ｘ
    一公分裂傷，頭顱骨從前額骨裂至頂骨至後枕骨部分及前腦窩至中腦窩至後腦窩
    顱底嚴重骨折，蜘蛛網膜下出血。面部：右顴部四Ｘ三分分擦傷、左眶部及右眶
    部瘀傷、下頦部擦傷、前頸部五公分長，淺及表皮切割傷、前頸部五Ｘ一點五公
    分擦傷。胸部：前胸部及左上胸多處瘀傷，最大為五Ｘ四公分大小，左下胸多處
    挫傷，左側第三、四、五、六、七、八節；右側第四、六、七、八節肋骨多處骨
    折。上腹部挫傷、左上腹部至左下腹部多處挫傷及瘀傷，肝臟右葉前部三處裂傷
    ，最長為三點二公分，右後葉一處裂傷四公分長，肝臟尾狀葉撕裂傷多處，最大
    為七點五Ｘ三公分，右腎周圍軟組織出血十二Ｘ四公分。背、腰及臀部多處挫傷
    。上肢：右肩、右上臂後部、右前臂後部、右後肘部、左上臂前部、左前臂前部
    、左前臂後部、左後肘部多處挫傷、右手及左手背部多處瘀傷。下肢：右腿上部
    多處瘀傷、右小腿前部及左大腿上部瘀傷、右膝前部、右足背部及左膝前部擦傷
    、右小腿下部四點八Ｘ一公分、右足背六點五Ｘ四公分裂傷等傷害，許慶龍因頭
    部遭受重擊導致上述嚴重之頭顱骨折及蜘蛛網膜下出血，當場死亡。甲○○、林
    盛中二人見許慶龍已經喪命，待甲○○拾起其行兇所用之領帶一條，迅即由甲○
    ○騎乘租來之機車，附載林盛中返回位於屏東市永城里得勝巷四十六之二號住處
    ，二人在甲○○上址住處梳洗身體，各換下行兇時所著部分沾染許慶龍鮮血之衣
    服及褲子各一件，甲○○將該沾血之衣服二件及褲子二件，連同行兇之領帶一條
    ，全部裝入塑膠袋內打包後，囑林盛中在上址住處等候，即獨自一人持該包衣褲
    等物前往屏東市○○路二五五號五樓頂樓樓板，將之全部丟棄在五樓頂樓通風口
    內，再返回住處與林盛中會合。甲○○與林盛中因肇下大禍，二人商定先行隱遁
    台北，乃由甲○○騎乘租來之機車附載林盛中至屏東火車站附近，將該機車寄放
    在周輝耀所經營位於屏東市○○路（原判決誤繕為光後路）六十二號「明天寄車
    保管處」後，隨即共同搭乘遊覽車前往台北藏匿。許慶龍之屍體於翌日經民眾發
    覺報警處理，經檢警多方偵辦，均未能查知犯案兇手，嗣甲○○於九十一年二月
    四日入監執行前犯竊盜等罪刑，屏東縣警察局屏東分局警員黃榮輝於九十一年十
    月二十三日下午，至屏東看守所借訊甲○○另涉犯之詐欺罪嫌時，甲○○於其所
    犯殺人犯行未被偵查機關發覺前，自動向警員黃榮輝自首殺害許慶龍之犯行並接
    受裁判，警方並於甲○○帶領下，至屏東市○○路二五五號五樓頂樓通風口處，
    起出衣服二件、褲子二件及領帶一條等物扣押在案，並因其所供於九十一年十一
    月四日十八時許，在臺南市警察局第一分局莊敬派出所前拘提林盛中到案。
二、案經屏東縣警察局屏東分局報請臺灣屏東地方法院檢察署檢察官偵查起訴。
      理  由
一、右揭犯罪事實，迭據被告甲○○於警訊、原審偵審及本院審理時坦承不諱，核與
    共犯林盛中所述被告於上述時地先後徒手、持石塊及以布條（即領帶）毆擊、強
    勒被害人許慶龍致死、證人吳振吉及鍾秀貞證述被告與林盛中於上述時地與被害
    人發生衝突進而毆打被害人、證人即車牌號碼ＴＷＰ－七六七號機車所有人洪碧
    華證述機車出租予被告、證人即「明天寄車保管處」負責人周輝耀證述被告騎乘
    車牌號碼ＴＷＰ－七六七號寄放等情節大致相符，並有扣案領帶一條、被告及林
    盛中案發時所著沾血之衣服二件及褲子二件、案發現場及被告帶警取證與模擬兇
    案狀況之相片共一百八十五幀在卷可證。
二、警方於案發後，在案發現場蒐集之「貝殼餅」塑膠封套上所採集之指紋一枚，經
    送內政部警政署刑事警察局鑑定結果認與林盛中左拇指指紋相符，有該局九十一
    年十一月五日刑紋字第○九一○二三○三七七二號鑑驗書在卷可稽（屏東縣警察
    局屏東分局000000000號影印卷第八十六頁、第八十七頁）；另警方將
    上述扣案被告所著之衣、褲及林盛中所著之褲子上沾染血跡部分剪下，送請內政
    部警政署刑事警察局鑑驗結果認為：甲○○衣褲布塊、「阿中」之男子（即林盛
    中）長褲血跡ＤＮＡ與「許慶龍命案」許慶龍ＤＮＡ－ＳＴＲ型別相符，有該局
    九十一年十一月十八日刑醫字第○九一○三○一五七二號鑑驗書在卷可證（偵六
    ０六九號影印卷最後一頁）；此均為檢驗機關本於專業知識及以精密儀器或科學
    方法測試後所得之結論，自可憑信。
三、被害人身體外表檢查發現於頭、面、頸、胸、腹、背、腰、臀及上下肢部分均有
    外傷痕跡，為鈍器傷所致。胸部有多重肋骨骨折，腹部有肝臟裂傷，右腎周圍軟
    組織有出血現象。頭部鈍器傷導致嚴重頭顱骨折及蜘蛛網膜下出血，為致死創傷
    。死亡原因為頭部鈍器傷、多重鈍器傷，死亡方式為他殺一節，亦經臺灣屏東地
    方法院檢察署檢察官督同法醫師相驗，解剖屍體屬實，有勘驗筆錄、驗斷書、解
    剖紀錄報告等在卷可稽。是被害人係遭人以鈍器毆擊頭部傷重死亡之事實無疑，
    足見被告之自白與事實相符，應可相信。又人之頭部為人體之重要器官，以石頭
    重擊頭部，足以奪取生命，為眾所週知之事實，何況被告以石頭重擊被害人頭部
    後，復以領帶強勒被害人之脖子，其有殺人之犯意，至為明確。
四、被告、證人吳振吉、共犯林盛中三人對於案發相關細節之陳述或有不同，但本件
    案發時值夜間二十時許，現場又無照明設備，視線昏暗不佳，亦經共犯林盛中及
    證人吳振吉供述在卷（警卷第十九頁、第三十六頁），則共犯林盛中、證人吳振
    吉對於案發當時之相關細節，應無法逐一詳細目睹。且案發後迄查獲時，逾二年
    八月之久，共犯林盛中、證人吳振吉對於案發狀況，記憶趨淡，亦為事理之常。
    況共犯林盛中因殺人罪嫌刻由法院另案審理中，其相關供詞，涉及刑事上之利害
    關係，更難期待林盛中對於案發詳情能如實供述，從而被告、共犯林盛中及證人
    吳振吉三方所述案發之細節容有不同，本不足為奇。而證人吳振吉對於被告及林
    盛中二人共同毆打被害人；共犯林盛中對於其與被告共同毆打被害人及被告徒手
    且持石塊、領帶毆擊、強勒被害人等相關案情之重要事項均供述一致，核與被告
    自白之事實大致相符，應可信為真實，而可憑為被告有罪之證據，且依被告自白
    之行兇歷程及所持之兇器，核對被害人身體外部所受之傷勢，認為被告自白之案
    發歷程較符事實，應可採信。
五、本院公設辯護人雖為被告辯稱：被告係因酒精之作用，對於情緒控制能力較低，
    由其毆打之方式凌亂、極端情緒化可知，被告之精神狀態應已陷於失控，是否有
    精神耗弱之情形，謹請審酌；及被告始終陳稱其於案發前與林盛中、吳振吉、鍾
    秀貞共同飲酒云云。惟查，被告於警訊、偵查中及法院審理時對於案發前後狀況
    自白甚詳，所供符合事實而可信，已如上述；其於犯案後又知藏放沾血衣褲及行
    兇所用之領帶，以隱匿其等行兇之重要證物，並隨即帶同林盛中離開屏東前往台
    北隱避，參酌被告於警訊中供述其於案發當時絕對清醒，並無醉意等語（屏東縣
    警察局屏東分局000000000號影印卷第十六頁），可見被告深知肇下大
    禍，且迅即採取避責手段因應，其所為與一般人犯案後之反應並無不同，足見其
    於案發當時頭腦清醒，並未因飲酒，而有產生對於外界事務全然缺乏知覺、判斷
    作用之心神喪失或較常人平均程度顯然減退之精神耗弱之情形，併予敘明。
六、綜上所述，本件被告自白，核與事實相符，事證明確，被告殺人犯行應堪認定。
七、核被告甲○○所為，係犯刑法第二百七十一條第一項殺人罪。被告與林盛中有犯
    意聯絡及行為分擔，為共同正犯。被告犯罪後，於未被偵查機關發覺前，向警方
    自首並接受裁判，已據其供述明確，核與卷附偵查報告所載相符（屏東縣警察局
    屏東分局000000000號影印卷第五十二頁），應依刑法第六十二條前段
    之規定，減輕其刑。
八、原審予以論科，固非無見。惟查：原判決依自首之規定減輕其刑，而據上論結欄
    漏引刑法第六十二條前段，已有疏漏：又被告與被害人素無怨仇，僅因喝酒發生
    口角，即持酒瓶敲擊被害人右額部並對被害人拳打腳踢，再抱大石頭朝被害人後
    腦、背部及腳部等處用力摔砸，復持領帶繞過被害人頸部，自後強勒被害人脖子
    ，致被害人嚴重頭顱骨折及蜘蛛網膜下出血，當場死亡，手段兇殘，原審判處有
    期徒刑拾貳年，褫奪公權捌年，公訴人上訴意旨認量刑輕縱，亦難認無理由。原
    判決既有可議，應予撤銷改判。爰審酌被告僅因細故與被害人發生爭執心生不滿
    ，即夥同林盛中行兇之犯罪動機與目的、持酒瓶、石頭毆擊，並以領帶強勒被害
    人之犯罪手段、造成被害人死亡及坦認犯行之犯後態度等一切情狀，量處有期徒
    刑拾伍年，並依其犯罪之性質，認有褫奪公權之必要，宣告褫奪公權八年。公訴
    人上訴意旨雖求刑量處被告無期徒刑，惟查本件案發後歷經二年八月，警員於九
    十一年十月二十三日下午前往臺灣屏東看守所借訊另詐欺案之被告，經被告主
    動向警員自首才破案，有警員偵查報告附卷可稽（屏東縣警察局屏東分局000
    000000號影印卷第五十二頁），倘被告未主動自首，則本案不知何年何月
    才能偵破，因被告之自首減少社會成本之付出，足見被告良心未泯，而依刑法第
    六十二條前段之規定，自首必須減輕其刑，本院參酌刑法第六十四條第二項（死
    刑減輕者，為無期徒刑，或為十五年以下十二年以上有期徒刑）及刑法第六十五
    條第二項（無期徒刑減輕者，為七年以上有期徒刑）之規定，公訴人上訴求刑無
    期徒刑，尚嫌過重，併予敘明。扣案之領帶一條，係被告所有，供其殺害被害人
    所用之物，應依刑法第三十八條第一項第二款規定宣告沒收。至於被告持以毆擊
    被害人所用之酒瓶一只及石頭一塊等物，並無證據證明為被告或共犯林盛中所有
    ，且均未扣案，爰不併予宣告沒收。
據上論結，應依刑事訴訟法第三百六十九條第一項前段、第三百六十四條、第二百九
十九條第一項前段，刑法第二十八條、第二百七十一條第一項、第六十二條前段、第
三十七條第二項、第三十八條第一項第二款，判決如主文。
本案經檢察官林應華到庭執行職務。
中    華    民    國    九  十  二    年      八      月    二 十 八    日
                              臺灣高等法院高雄分院刑事第五庭
                                  審判長法官  吳水木
                                        法官  洪慶鐘
                                        法官  趙文淵
右正本證明與原本無異。
如不服本判決應於收受本判決後十日內向本院提出上訴書狀，其未述上訴理由者，
並得於提起上訴後十日內向本院補提理由書狀（均須按他造當事人之人數附繕本)「
切勿逕送上級法院」。
                                      書記官  陳武悅
中    華    民    國      九十二      年      八      月     二十九   日
附錄：本判決論罪科刑法條：
中華民國刑法第二百七十一條：
殺人者，處死刑、無期徒刑或十年以上有期徒刑。
前項之未遂犯罰之。
預備犯第一項之罪者，處二年以下有期徒刑。


司法院資訊處製作；財團法人民間司法改革基金會備份。
